【裁判字號】    98,重訴,220
【裁判日期】    990319
【裁判案由】    確認本票債權不存在等
【裁判全文】
臺灣臺中地方法院民事判決  98年度重訴字第220號
原      告  己○○
            戊○○
共      同
訴訟代理人  劉嘉堯律師
複  代理人  丁○○
            甲○○
被      告  庚○○
訴訟代理人  林建宏律師
上列當事人間確認本票債權不存在等事件，本院於民國99年2月
25日言詞辯論終結，判決如下：
    主    文
確認被告就票號564654號、發票日民國97年7月20日、到期日民
國97年10月20日、面額新台幣壹仟萬元之本票對原告己○○之本
票債權不存在。
確認被告就票號564654號、發票日民國97年7月20日、到期日民
國97年10月20日、面額新台幣壹仟萬元之本票對原告戊○○之本
票債權超過新台幣肆佰萬元部分不存在。
被告就原告己○○所有坐落台中市○○區○○段156之11、156之
27地號土地暨其上同段23建號建物（門牌號碼：台中市北屯區○○○○路236號）所為之抵押權登記（登記日期：97年7月22日、
擔保債權總金額：新台幣壹仟萬元）應予塗銷。
本院98年度執字第30303號原告己○○與被告間拍賣抵押物強制
執行事件之強制執行程序應予撤銷。
原告其餘之訴駁回。
訴訟費用由被告負擔5分之2，餘由原告戊○○負擔。
原告假執行之聲請駁回。
    事 實 及 理 由
壹、程序方面：
  一、按訴狀送達後，原告不得將原訴變更或追加他訴，但上開
      規定於請求之基礎事實同一、擴張或減縮應受判決事項之
      聲明者無礙，民事訴訟法第255條第1項第2、3款定有明文
      。原告起訴時原聲明：「(一)確認被告與原告間新台幣（下
      同）一千萬元之本票債權不存在。(二)被告應將票號564654
      號、發票日民國（下同）97年7月20日、到期日97年10月
      20日、面額一千萬元之本票返還原告。(三)被告就原告己○○所有坐落台中市○○區○○段156之11、156之27地號土
      地暨其上同段23建號建物所為之抵押權登記應予塗銷，並
      將上開抵押權移轉登記予原告戊○○。(四)原告願供擔保，
      請准宣告假執行。」嗣於訴訟進行中，將上開聲明第(三)項
      更正為「被告就原告己○○所有坐落台中市○○區○○段
      156之11、156之27地號土地暨其上同段23建號建物所為之
      抵押權登記應予塗銷。」並增加請求撤銷本院98年度執字
      第30303號原告己○○與被告間拍賣抵押物強制執行事件
      之強制執行程序之聲明，核原告前揭聲明第(三)項之更正部
      分，係屬減縮應受判決事項之聲明，其增加請求撤銷本院
      98年度執字第30303號強制執行事件強制執行程序之聲明
      部分，係基於主張被告對原告本票債權不存在之同一基礎
      事實，並係擴張應受判決事項之聲明，於首開規定無違，
      應予准許，合先敘明。
  二、次按執行名義成立後，如有消滅或妨礙債權人請求之事由
      發生，債務人得於強制執行程序終結前，向執行法院對債
      權人提起異議之訴。如以裁判為執行名義時，其為異議原
      因之事實發生在前訴訟言詞辯論終結後者，亦得主張之。
      執行名義無確定判決同一之效力者，於執行名義成立前，
      如有債權不成立或消滅或妨礙債權人請求之事由發生，債
      務人亦得於強制執行程序終結前提起異議之訴。強制執行
      法第14條第1項、第2項亦有明文。又強制執行法第14條所
      定債務人異議之訴，係以排除執行名義之執行力為目的，
      故該條所謂強制執行程序終結，係指執行名義之強制執行
      程序終結而言，執行名義之強制執行程序，進行至執行名
      義所載債權全部達其目的時，始為終結，故執行名義所載
      債權，未因強制執行全部達其目的以前，對於某一執行標
      的物之強制執行程序雖已終結，債務人仍得提起異議之訴
      ，但此項異議之訴有理由之判決，僅就執行名義所載債權
      未因強制執行達其目的之部分排除其執行力，不能據以撤
      銷強制執行程序業經終結部分之執行處分（司法院院解字
      第2776號參照）。經調閱本院98年度執字第30303號拍賣
      抵押物強制執行卷宗，被告以本院97年度拍字第1328號民
      事裁定為執行名義，聲請就原告己○○所有坐落台中市○○區○○段156之11、156之27地號土地暨其上同段23建號
      即門牌號碼台中市北屯區○○○○路236號即門牌號碼：台
      中市北屯區○○○○路236號建物（下合稱系爭房地）為
      強制執行，而上揭強制執行事件原訂於99年1月19日進行
      第一次拍賣程序，然因原告供擔保聲請停止執行，執行程
      序業已停止，本院上揭執行程序既尚未終結，則原告提起
      債務人異議之訴，於程序上即無不合，併予陳明。
貳、原告起訴主張：緣原告戊○○與訴外人林明來間有債權債務
    糾紛，訴外人林明來於97年7月20日教唆被告以暴力脅迫之
    方式向原告戊○○索債，被告遂於97年7月20日上午11時30
    分許，趁原告戊○○騎乘機車行經台中市○○路與和福路交
    岔口時，夥同訴外人林志祥（綽號黑松）等12至13人，分乘
    4輛小客車（其中一輛車號5165─ＬＮ）以前後各兩輛夾擊
    方式追撞原告戊○○所騎乘之機車，致原告戊○○機車倒地
    ，因而受有右踝挫傷、右足挫傷等傷害，其中二人下車並隨
    即強押原告戊○○上前述四部小客車中之深色裕隆轎車之後
    座中間，乘坐原告戊○○右邊之男子，手持銀色手槍，抵住
    原告戊○○頸部，喝令原告戊○○不許動，否則就要開下去
    等語（台語發音），致原告戊○○不敢反抗，其後開車駛至
    夏威夷汽車旅館，並自後門進入，被告夥同約八名不詳人士
    將原告戊○○押至五樓某房間後，被告即毆打原告戊○○，
    上開持槍男子以腳踹原告戊○○，被告以台語稱「阿來仔（
    訴外人林明來）這條帳你知道嗎？你要如何還？」等語，原
    告戊○○即對被告表示俟賣屋得款後，即返還借款300萬元
    ，惟被告要求必須立即償還350萬元，否則要求受讓原告戊○○對原告己○○所有系爭房地之抵押權暨抵押權所擔保之
    債權。經原告戊○○拒絕並請求被告讓原告戊○○先行離去
    ，然被告恐嚇原告戊○○「今天如果不解決，就不能回去」
    、「若無法解決就要埋掉」等語，並要求原告戊○○以電話
    聯繫訴外人辛○○到場就上開債務為原告戊○○擔保，始願
    讓原告戊○○離去。原告戊○○在被告之強迫下，以被告之
    行動電話聯絡辛○○，辛○○於同日下午約5點到達上開房
    間，原告戊○○對辛○○表示只欠林明來300萬元，希望以
    300萬元解決，辛○○表示不能這樣解決，辛○○跟被告一
    起強迫原告戊○○將前開抵押權連同所擔保債權讓與被告，
    原告仍表示不同意。直到同日晚上7、8點，被告夥同約6、7
    名不詳人士偕同原告戊○○及地政士乙○○至原告戊○○家
    中，並強迫原告戊○○簽發發票人為戊○○及己○○、票號
    :564654號、發票日97年7月20日、到期日97年10月20日、面
    額一千萬元之本票（下稱系爭本票）予被告，並強迫原告戊○○出具債權讓與契約書、印鑑證明書及抵押權移轉契約書
    等文件，被告取得本票及債權讓與契約書後，方始離開原告
    戊○○之住處。嗣被告即以債權受讓人之地位，持原告戊○○所交付之抵押權移轉契約書等相關文件向地政機關辦理抵
    押權移轉登記，違法取得原告戊○○就原告己○○所有系爭
    房地之抵押權。原告戊○○因受被告強暴脅迫，不得已而為
    債權讓與之意思表示並簽發系爭本票，依民法第92條第1項
    之規定，原告戊○○爰以本件起訴狀繕本之送達為撤銷上開
    債權讓與之意思表示，則原告戊○○與被告間之債權讓與行
    為依法自始不生效力，被告對原告己○○所為債權讓與之通
    知，亦不生任何拘束原告己○○之效力，被告以無法律上效
    力之債權讓與相關文件向地政機關所為抵押權移轉登記即應
    予塗銷；又兩造間本無債權債務關係存在，系爭本票乃原告
    戊○○在被告強暴脅迫之下所簽發，被告自不得就系爭本票
    享有票據權利等語。並聲明：(一)確認被告與原告間一千萬元
    之本票債權不存在。(二)被告應將票號564654號、發票日97年
    7 月20日、到期日97年10月20日、面額一千萬元之本票返還
    原告。(三)被告就原告己○○所有坐落台中市○○區○○段15
    6之11、156之27地號土地暨其上同段23建號建物所為之抵押
    權登記應予塗銷。(四)本院98年度執字第30303號原告己○○
    與被告間拍賣抵押物強制執行事件之強制執行程序應予撤銷
    。(五)原告願供擔保，請准宣告假執行。
參、被告則以：原告戊○○簽發系爭本票交付被告，係因原告戊○○於96年6月間先後向被告借款三次，金額分別為200萬元
    、100萬元、100萬元（合計400萬元）。後因原告戊○○無
    力清償，經被告與原告戊○○協商後，由原告戊○○將其對
    原告己○○之債權讓與被告，並將其就原告己○○所有系爭
    房地之第二順位抵押權移轉登記予被告，故而由原告二人共
    同簽發系爭本票交付被告，以作為原告戊○○向被告借款債
    務之擔保，並權充抵押權讓與之證明文件，被告並未以任何
    暴力脅迫方式，強迫原告戊○○簽發系爭本票及出具債權讓
    與契約書、印鑑証明及抵押權移轉契約書等文件予被告，系
    爭本票亦與訴外人林明來無關，被告尤無受林明來教唆對原
    告戊○○為強暴脅迫之事實。原告戊○○對原告己○○所享
    有之債權暨擔保債權之抵押權，既經原告戊○○讓與被告，
    被告並已對原告己○○為債權讓與之通知，被告自得享有對
    原告己○○之債權等語，資為抗辯。並聲明：(一)原告之訴及
    假執行之聲請均駁回。(二)如受不利判決，願供擔保免為假執
    行。
肆、法院之判斷：
  一、確認法律關係之訴，非原告有即受確認判決之法律上利益
      者，不得提起之；確認證書真偽或為法律關係基礎事實存
      否之訴，亦同。民事訴訟法第247條第1項定有明文。所謂
      即受確認判決之法律上利益，係指法律關係之存在否不明
      確，致原告在私法上之地位有受侵害之危險，而此危險得
      以對於被告之確認判決除去之者而言（最高法院52年台上
      字第1922號判例意旨參照）。本件原告起訴主張被告就系
      爭本票之票據權利不存在，被告則抗辯其就系爭本票之票
      據權利存在，是兩造對被告就系爭本票之票據權利是否存
      在存有爭執，如不訴請確認，則被告就系爭本票之票據權
      利存否，無法明確，且因被告已以系爭本票為本院97年度
      拍字第1328號民事裁定所示抵押權之被擔保債權之債權憑
      據，而聲請對原告己○○所有之系爭房地為強制執行，兩
      造間之此項爭執如不予釐清，將致原告己○○所有系爭房
      地逕受拍賣，不得謂原告在私法上之地位無受侵害之危險
      ，揆之首開說明，原告提起本件確認之訴以排除此項危險
      ，與上開法條之規定並無不符，合先陳明。
  二、兩造就下列事實不爭執，且有台中市中正地政事務所98年
      6 月4日中正地所四字第0980007092號函送之系爭房地第
      二順位抵押權設定登記及移轉登記申請書等相關資料附卷
      可稽，並經調閱本院98年度執字第30303號卷宗查核無訛
      ，堪信為真正：
    (一)原告戊○○於97年7月20日簽發發票人為戊○○、票號:56
      4654號、發票日97年7月20日、到期日97年10月20日、面
      額一千萬元之本票交付被告。
    (二)原告戊○○於97年7月20日與被告簽訂系爭房地第二順位
      抵押權之抵押權移轉契約書、並將該抵押權所擔保之債權
      讓與被告。原告戊○○於97年7月21日向戶政機關申請印
      鑑證明後，於同日交付該印鑑證明予被告委託之代書乙○○。
    (三)被告已對原告己○○為原告戊○○已將其對原告己○○系
      爭房地第二順位抵押權所擔保之債權讓與被告之通知。
    (四)被告已持其與原告戊○○所簽定之系爭房地抵押權移轉契
      約書及原告戊○○之印鑑證明等文件，向台中市中正地政
      事務所申請辦理系爭房地第二順位抵押權移轉登記（登記
      日期：97年7月22日、擔保債權總金額：一千萬元）完畢
      。
    (五)被告以其為系爭房地第二順位抵押權人之地位，向本院聲
      請拍賣抵押物之裁定，經本院以97年度拍字第1328號民事
      裁定准許確定。
    (六)被告以本院97年度拍字第1328號拍賣抵押物裁定為執行名
      義、並提出系爭本票為債權憑據，聲請就原告己○○之系
      爭房地為強制執行，經本院以98年度執字第30303號拍賣
      抵押物事件受理在案，且該強制執行程序尚未終結。
  三、原告主張系爭本票及系爭房地第二順位抵押權移轉契約書
      等相關文件，均係原告戊○○在被告夥同不詳姓名人士以
      暴力脅迫之方式下所簽發、簽訂等語，則為被告所否認，
      並抗辯原告戊○○係因積欠被告借款債務400萬元，故而
      簽發系爭本票交付被告，並將系爭房地第二順位抵押權移
      轉予被告等語。是本件兩造爭執之焦點即為：被告有無以
      暴力脅迫之方式，強迫原告戊○○簽發系爭本票及將系爭
      房地第二順位抵押權所擔保之債權讓與被告、並將該抵押
      權移轉登記予被告？原告應否負系爭本票之票據債務責任
      ？被告是否取得系爭房地第二順位抵押權？被告以拍賣抵
      押物裁定及系爭本票聲請拍賣系爭房地有無理由？
  四、經查：
    (一)原告己○○主張系爭本票上發票人「己○○」之姓名非其
      所簽、印文亦非其所蓋，被告則抗辯系爭本票上己○○之
      簽名、印文均為原告己○○所為。按支票為無因證券，僅
      就支票作成前之債務關係，無庸證明其原因而已。至該支
      票本身是否真實，即是否為發票人所作成，即應由支票債
      權人負證明之責，此觀民事訴訟法第277條規定之法理至
      明（50年台上第1659號判例意旨參照）。依上開說明，被
      告既為系爭本票之執票人，系爭本票發票人即原告己○○
      復否認有簽發系爭本票之事實，自應由被告就系爭本票上
      發票人「己○○」之簽名、印文為原告己○○所為乙節，
      負舉證之責任，而被告於本件審理中自認系爭本票係由原
      告戊○○交付被告，並未親眼見原告己○○在系爭本票上
      簽章，亦無法舉證證明系爭本票上「己○○」之簽章係由
      原告己○○所為（見本院卷98年6 月29日、99年2月25日
      言詞辯論筆錄），而以肉眼觀察被告所提出之系爭本票，
      其上發票人「己○○」、「戊○○」之簽名字樣、運筆態
      勢相同，應係同一人所為，原告己○○否認系爭本票上其
      簽名之真正，誠非無端。被告既未能舉證證明系爭本票上
      「己○○」之簽章為原告己○○所為，自不得主張對原告
      己○○就系爭本票有票據權利存在。
    (二)按票據乃文義證券及無因證券，票據上之權利義務悉依票
      上所載文義定之，與其基礎之原因關係各自獨立，票據上
      權利之行使不以其原因關係存在為前提。執票人行使票據
      上權利時，就其基礎之原因關係確係有效存在不負舉證責
      任。若票據債務人以自己與執票人間所存抗辯之事由對抗
      執票人，依票據法第13條規定觀之固非法所不許，惟仍應
      先由票據債務人就該抗辯事由負舉證之責任。必待為票據
      基礎之原因關係確立後，法院就此項原因關係進行實體審
      理時，當事人於該原因關係是否有效成立或已否消滅等事
      項有所爭執，始適用各該法律關係之舉證責任分配原則。
      又票據行為，為不要因行為，票據上之權利義務，悉依票
      上所載文義定之，與其基礎之原因關係各自獨立，執票人
      不負證明關於給付原因之責任，如票據債務人主張執票人
      取得票據出於惡意或詐欺、脅迫時，則應由該債務人負舉
      證之責（最高法院97年度台簡上字第17號、98台簡上字第
      17號、97年度台上字第2242號判決意旨參照）。原告戊○○主張系爭本票係被告以暴力脅迫之方式，強迫原告戊○○所簽發，為被告所否認，自應由原告戊○○就其主張被
      告有強暴脅迫其簽發系爭本票之事實負舉證之責任。查，
      原告主張系爭本票及系爭房地之第二順位抵押權移轉契約
      書均係在被告強暴脅迫下所簽發、簽訂，無非以被告受訴
      外人林明來之教唆，於97年7月20日上午11時許夥同綽號
      黑松等十餘人，在台中市○○路與和福路口以前後夾擊追
      撞之方式，撞倒原告戊○○所騎乘之機車後，將原告戊○○強押至夏威夷汽車旅館，強令原告戊○○必須立即清償
      積欠林明來之債務，並剝奪原告戊○○之行動自由，在夏
      威夷汽車旅館期間雖經通知辛○○到場協助商談仍無結果
      ，至同日晚間7、8時許，被告夥同約6、7名不詳人士偕同
      原告戊○○及地政士乙○○至原告戊○○家中，強迫原告
      戊○○簽發系爭本票及出具債權讓與契約書、印鑑證明書
      及抵押權移轉契約書等文件等語，為其論據。惟查：
      (1)林明來於原告戊○○告訴其涉嫌重利罪、教唆妨害自由
        等案件偵查中，已否認有借款予原告戊○○及教唆被告
        等人妨害自由之事，而證人廖耿輝於該重利案件偵查中
        ，復到庭結證稱：第1次是告訴人戊○○說他缺錢用，
        後來被告林明來到伊那邊泡茶，伊問被告林明來，被告
        林明來說在他朋友旺旺當舖借比較便宜，伊打電話問告
        訴人戊○○，告訴人戊○○說好，過2天，被告林明來
        到伊的住處說跟旺旺當舖講好了，隔天告訴人戊○○來
        伊的住處，渠等一起去旺旺當舖，第2、3次情形大致相
        同，被告林明來沒有與告訴人戊○○見面，借錢當天伊
        是打電話給被告陳漢順，說要過去拿錢，伊沒有打電話
        給被告林明來，告訴人戊○○誤會等語，有臺灣臺中地
        方法院檢察署97年度偵字第22615號不起訴處分書附卷
        可稽（見該處分書第5頁），足見原告戊○○實係向訴
        外人即旺旺當舖之陳漢順借款，林明來既未借款於原告
        戊○○，而與原告戊○○間無債權、債務關係，林明來
        焉有無端教唆被告暴力索債之理？
      (2)再依原告之前開主張，97年7月20日晚間7、8時許，原
        告戊○○係在被告夥同約6、7名不詳人士及地政士乙○○同返原告戊○○家中，被告係在原告戊○○之住處強
        迫其簽發系爭本票及出具債權讓與契約書、抵押權移轉
        契約書等文件。然查，當日原告戊○○簽發系爭本票及
        簽立系爭房地第二順位抵押權移轉契約書之經過，業經
        證人乙○○到庭結證：「（法官問：提示抵押權移轉設
        定登記申請書，有無看過這份文件？）有，這份文件是
        我辦理的，日期我忘記了，我只記得有一天也就是我送
        件的前一天晚上大約八點左右，我接到被告許先生的通
        知，說有一個買賣案件要簽要我過去，我就過去辦理，
        我在10期重劃區的麥當勞跟被告許先生會合，許先生帶
        我去戊○○的家，在戊○○的家裡，戊○○一直說他房
        子要賣給許先生，我就要求他把權狀正本拿出來，並要
        求雙方協議價金付款方式，這時候戊○○就說權狀的名
        字是他姐姐的，但實際上房子是他所有，價金之支付方
        式是因為他欠許先生錢要用房子來抵帳。當時戊○○說
        他欠許先生肆佰萬元。我告訴戊○○說你不是房子的所
        有權人，你不能簽立買賣合約書，戊○○一直說房子是
        他的，他就拿出土地建物謄本，告訴我說謄本上面有他
        的名字，我一看那是二順位的抵押權，我告訴戊○○說
        你唯一能處分的是二順位抵押權，不能把房子賣給許先
        生，戊○○當場就同意，就把他項權利證明及原抵押權
        設定契約書正本拿出來，因為我帶的是買賣的資料，不
        能使用，我再回辦公室拿抵押權讓與契約書，當天我又
        回戊○○住家，當場就在戊○○家簽立抵押權讓與契約
        書，當天因為時間已經很晚，接近半夜12點，戊○○說
        無法提供印鑑證明，所以跟我說他第二天會去申請印鑑
        證明，交由許先生轉交給我。第二天許先生也有依約把
        戊○○的印鑑證明書送到我辦公室來給我。」、「（法
        官問：在戊○○家簽立抵押權讓與契約的晚上，他們二
        人談事情的氣氛如何？）氣氛很融洽，戊○○還泡茶給
        我們喝，現場除了張先生、許先生及我之外，還有張先
        生的太太及另外二名張先生的朋友，張先生的朋友是我
        跟許先生去的時候就已經在那裡了。當天晚上處理事情
        的經過期間，還有警察來過，聽張先生說是贓車的事情
        ，當天晚上張先生因而進進出出。」（見本院卷98年8
        月3日言詞辯論筆錄）等語綦詳，顯然已與原告主張係
        遭被告與6、7名不詳姓名人士協同乙○○一起返家、原
        告並有強暴脅迫行為云云不符。且查，於原告戊○○與
        被告在原告戊○○家中處理簽發系爭本票、債權讓與及
        簽立系爭房地第二順位抵押權移轉契約書事宜之期間，
        確實曾有警察到場，原告戊○○並曾出來與該警員交談
        ，為兩造不爭執之事實，並經乙○○結證如上，則原告
        戊○○如有遭被告強暴脅迫之事實，絕無不趁機向警員
        求助之理，而依證人即當日到場之警員洪旻興於被告所
        涉妨害自由等案件偵查中結證所稱：大約晚上9時接到
        告訴人戊○○之妻報案，伊即過去告訴人戊○○之住處
        ，告訴人戊○○出來，說機車失竊，伊告訴他傍晚5時
        許，里長曾經在和福路與軍福十三路交岔路口發現1輛
        機車，鑰匙未拔，已經拖回派出所，請他去認一下，機
        車有刮痕，刮痕是新的，另外腳踏板上有放著2隻深黑
        色的拖鞋，後來告訴人戊○○就領回去了，那時候告訴
        人戊○○走路有異，腳踝以下有受傷，伊問他怎麼了，
        告訴人戊○○說他早上的時候，有被人押出去，是因為
        賭債，不用警察處理等語，有臺灣臺中地方法院檢察署
        97 年度偵字第22615號不起訴處分書附卷可按（見該處
        分書第6頁），原告戊○○如有遭被告強暴脅迫之情事
        ，在被告仍在其家中、復有警員到場查訪之情況下，原
        告戊○○竟隻字不提，已屬匪夷所思，況查，因辦理系
        爭房地抵押權移轉登記所需之印鑑證明，原告戊○○係
        在97年7月21日方自行前往戶政機關申辦後、再持往被
        告委託之代書乙○○之辦公室交付乙○○，亦為兩造不
        爭執之事實，並經乙○○結證甚詳，如原告戊○○係在
        被告強暴脅迫簽發系爭本票及簽立抵押權移轉契約書，
        原告戊○○焉有於被告離去、強暴脅迫已終止後，竟仍
        自行先前往戶政機關申請印鑑證明後、並再前往乙○○
        之辦公室交付印鑑證明之理？原告戊○○前開主張在在
        與常情有違，誠難以逕信。原告雖另以證人丙○○為原
        告戊○○有遭被告暴力脅迫之證據，然查，丙○○為原
        告戊○○之配偶，其證言已難免偏頗，且依丙○○於本
        院證述「（問：當天晚上是否有兩個警察到你家？）有
        ，是我報案，我是報110，是因為機車遺失，而且戊○○腳受傷。」、「（問：戊○○有無告訴你腳受傷？）
        他說是被人家撞到，是他騎機車去加油被人撞到。他說
        是被「黑松」的人撞到。」、「（問：被告在你家是否
        有打戊○○？有沒有壓著他？）沒有。也沒有壓他。」
        、「（問：在你家時，被告跟你先生有無吵架？）也沒
        有。但講話很大聲，被告很兇，辛○○也很凶。」等語
        （見本院卷98年11月23日言詞辯論筆錄），至多僅足證
        明被告於與原告戊○○洽談債務問題時講話大聲而已，
        而債權人與債務人就債務清償問題意見紛歧，致有言語
        大聲或言詞爭執，乃屬尋常，洵不足僅以被告講話較大
        聲，即謂係施強暴脅迫，是丙○○之上開證言，亦不足
        證明被告有對戊○○施何強暴脅迫之行為。
      (3)基上所述，原告戊○○主張系爭本票及系爭房地第二順
        位抵押權移轉契約書均係在被告強暴脅迫下所簽發、簽
        訂，洵難遽信為真。原告戊○○就其主張系爭本票係在
        遭強暴脅迫下所簽發乙節，既未能舉證以實其說，基於
        本票乃文義證券及無因證券，原告戊○○自應依系爭本
        票票載文義負責，揆諸票據法第5條第1項規定及前開說
        明至明。惟被告自認其就系爭本票之票據權利僅有400
        萬元，超過400萬元並無本票債權存在，從而，原告訴
        請確認被告就系爭本票對原告戊○○之本票債權不存在
        ，於超過400萬元部分為有理由，應予准許，至原告戊○○逾上開部分之請求，則屬無據，應予駁回。又本票
        為有價證券，需現實執有票據方能行使票據權利，被告
        就系爭本票對原告戊○○既有400萬元之票據權利存在
        ，已如前述，則被告自得執有系爭本票以供行使票據權
        利，從而，原告併訴請被告返還系爭本票，即無理由，
        不應准許。
    (三)次按除依債權之性質、當事人之特約或法律禁止扣押之債
      權不得讓與外，債權人得將債權讓與於第三人，固為民法
      第294條第1項所明定。且債權之讓與，於讓與人與受讓人
      間之意思合致，即發生債權移轉之效力；並於讓與人或受
      讓人依民法第297條第1項之規定，通知債務人時，對於債
      務人發生效力。惟仍以讓與人為讓與時，對債務人已有債
      權之存在為必要。若所讓與之債權為定有期限或附有停止
      條件者，更需於該期限屆至或條件成就時，始生債權移轉
      之效力（最高法院95年度台上字第1069號判決意旨參照）
      。原告戊○○將其對原告己○○所有系爭房地之第二順位
      抵押權暨該抵押權所擔保之債權讓與被告，因而與被告簽
      訂抵押權移轉契約書等相關文件時，並無遭被告強暴脅迫
      之事實，固已詳如前述，惟依原告戊○○與被告於系爭房
      地第二順位抵押權移轉契約書「移轉或變更內容」欄係約
      定「依鈞所（按即台中市中正地政事務所）民國94年7 月
      7日收件字第231860號抵押權設定辦理。讓與前：權利人
      戊○○，債權額比例：全部。讓與後：權利人：庚○○，
      債權額比例：全部。」，而依台中市中正地政事務所94
      年7月7日收件字第231860號土地登記申請書所附抵押權設
      定契約書「申請登記以外之約定事項」欄所載「本件抵押
      物係權利人出資承購以義務人兼債務人名義登記，本抵押
      權確係屬保證之擔保。」、「訂立契約人」欄則載明權利
      人為原告戊○○、義務人則為原告己○○，有台中市中正
      地政事務所98年6月4日中正地所四字第0980007092號函送
      之系爭房地第二順位抵押權設定登記及移轉登記申請書等
      相關資料附卷可參，可知原告戊○○就系爭房地之第二順
      位抵押權所擔保者，乃為防免原告己○○日後拒不返還系
      爭房地、或自行處分系爭房地致原告戊○○遭受損害之保
      證，亦即係擔保原告戊○○之系爭房地返還請求權，而非
      現實之金錢債權，且原告戊○○讓與被告者亦為該返還請
      求權之債權，則依系爭房地第二順位抵押權之前開約定，
      原告戊○○僅得於請求原告己○○返還系爭房地遭拒、或
      給付不能時，始能對原告己○○行使系爭抵押權，亦即原
      告戊○○讓與被告之系爭抵押權所擔保之債權，乃以原告
      己○○不履行返還系爭房地義務為停止條件，茲被告既未
      能舉證證明原告己○○不履行返還系爭房地義務之停止條
      件業已成就，則原告戊○○與被告間之債權讓與契約自因
      停止條件尚未成就，而不生債權移轉之效力，揆諸前開說
      明甚明。被告與原告戊○○間之債權讓與契約，既因所讓
      與之債權停止條件尚未成就而不生債權移轉之效力，基於
      抵押權之從屬性，被告自無從因原告戊○○之讓與，而單
      獨取得系爭房地之第二順位抵押權，則原告訴請被告塗銷
      系爭房地之第二順位抵押權移轉登記，即屬有據，應予准
      許。
    (四)承上所述，被告與原告戊○○就系爭房地第二順位抵押權
      之被擔保債權所為債權讓與契約，因讓與標的之債權停止
      條件尚未成就而不生債權移轉之效力，則被告縱已經辦妥
      系爭房地第二順位抵押權移轉登記，被告所取得之抵押權
      登記，亦因無被擔保債權存在而失所附麗，則被告以本院
      97年度拍字第1328號拍賣抵押物裁定聲請就系爭房地為強
      制執行，於法即有未合，原告訴請撤銷本院98年度執字第
      30303號強制執行事件之強制執行程序，自有理由。
    (五)原告雖陳明願供擔保，聲請為假執行之宣告。惟假執行乃
      係就尚未確定之終局判決，賦與執行力之形成裁判，應以
      得為強制執行者為限，而判決之適於強制執行者，僅財產
      權訴訟之給付判決，非財產權訴訟之判決、確認判決、形
      成判決或國家機關本於判決為強制執行以外之行為（例如
      地政機關本於判決為塗銷登記）及判決依其效力當然發生
      某法律上之效果者，依其性質均須待判決確定始能為之或
      始生效果，於判決確定前殊無強制執行以外之執行可言，
      無宣告假執行之餘地。本件原告之訴，乃請求確認本票債
      權不存在、塗銷抵押權移轉登記、撤銷強制執行程序，本
      院所為終局判決乃屬確認判決、國家機關本於判決為強制
      執行以外之行為及形成判決，均為上開說明所列無宣告假
      執行餘地之判決，原告聲請供擔保為假執行之宣告，於法
      無據，不應准許，應併予駁回。
    (六)本件判決之結果已臻明確，兩造其餘攻擊防禦方法，經審
      酌均於判決結果無影響，毋庸一一贅述，附此敘明。
伍、結論：本件原告之訴為一部有理由，一部無理由，依民事訴
    訟法第79條、第85條第1項但書，判決如主文。
中    華    民    國    99    年    3     月    19    日
                  民事第二庭    法  官  呂麗玉
正本係照原本作成。
如對本判決上訴，須於判決送達後20日內向本院提出上訴狀。
中    華    民    國    99    年    3     月    19    日
                                書記官

司法院資訊處製作；財團法人民間司法改革基金會備份。
